【裁判字號】    98,聲判,144
【裁判日期】    980814
【裁判案由】    聲請交付審判
【裁判全文】
臺灣臺北地方法院刑事裁定      九十八年度聲判字第一四四號
聲  請  人  丙○○
代  理  人  陳鄭權律師
被      告  己○○
            戊○○
            邱徐照枝
            乙○○○
            丁○○
            甲○○
上列聲請人即告訴人因被告等偽造文書等案件，不服臺灣高等法
院檢察署檢察長中華民國九十八年七月六日以九十八年度上聲議
字第四一八六號駁回再議之處分（原不起訴處分案號：臺灣臺北
地方法院檢察署九十七年度偵字第一七三○四號），聲請交付審
判，本院裁定如下：
    主  文
聲請駁回。
    理  由
一、按告訴人不服上級法院檢察署檢察長或檢察總長認再議為無
    理由而駁回之處分者，得於接受處分書後十日內委任律師提
    出理由狀，向該管第一審法院聲請交付審判；法院認交付審
    判之聲請不合法或無理由者，應駁回之，刑事訴訟法第二百
    五十八條之一、第二百五十八條之三第二項前段，分別定有
    明文。次按民國九十一年一月十七日三讀通過，同年二月八
    日公布之刑事訴訟法第二百五十八條之一係參考德國刑事訴
    訟法第一百七十二條第二項之規定及日本刑事訴訟法第二百
    六十二條準起訴之規定，增訂「聲請法院交付審判制度」，
    告訴人於不服上級檢察署之駁回處分者，得向法院聲請交付
    審判；其目的係為對於檢察官起訴裁量之制衡，除貫徹檢察
    機關內部檢察一體之原則所含有之內部監督機制外，另宜有
    檢察機關以外之監督機制，由法院保有最終審查權而介入審
    查，提供告訴人多一層救濟途徑（刑事訴訟法第二百五十八
    條之一立法理由參照）以促使檢察官對於不起訴處分為最慎
    重之篩選，審慎運用其不起訴裁量權；從而，本條之適用一
    方面係強制告訴人先循檢察機關內部之監督機制救濟無效果
    後，始由法院為之，另方面亦促使檢察機關內部省視其不起
    訴處分是否妥當，法院有最終審查權；故交付審判之制度雖
    賦予法院於告訴人交付審判之聲請裁定准否前，可依同法第
    二百五十八條之三第三項規定為「必要之調查」，然法院於
    審查交付審判之聲請有無理由時，應以審酌告訴人所指摘不
    利被告之事證未經檢察機關詳為調查或斟酌，或不起訴處分
    書所載理由違背經驗法則、論理法則及證據法則為限，方符
    本條係為制衡檢察官起訴裁量權之立法意旨。
二、聲請人即告訴人丙○○以被告己○○、戊○○、邱徐照枝、
    乙○○○、丁○○、甲○○涉有刑法使公務員登載不實及詐
    欺得利罪嫌而提出告訴，案經臺灣臺北地方法院檢察署檢察
    官偵查後，認被告邱徐照枝、乙○○○、丁○○、甲○○於
    出售臺北市○○區○○段二小段第三十一之一、三十二、三
    十二之三、三十二之四、三十三、三十八地號等六筆土地之
    應有部分五分之四時，已以存證信函通知邱江寶蓮、邱奕仁
    、邱奕棟、邱秀慧及告訴人，告訴人雖主張優先承購，但對
    於買賣價格、條件既有不同意見，顯與土地法第三十四條之
    一之規定不符，又被告己○○、戊○○於出售上開土地時，
    亦依法以存證信函通知邱江寶蓮、邱奕仁、邱奕棟、邱秀慧
    及告訴人行使優先購買權，被告己○○、戊○○因遲遲未能
    收得告訴人存證信函之回執，更登報公告，難認渠等主觀上
    有何明知不實而使公務員豋載之犯意，或有何詐欺得利犯行
    ，此外，復查無任何積極證據足認被告己○○、戊○○、邱
    徐照枝、乙○○○、丁○○、甲○○有何使公務員登載不實
    及詐欺得利犯行，因認渠等罪嫌尚有不足，而於九十八年四
    月二十八日以九十七年度偵字第一七三○四號為不起訴處分
    ，告訴人收受上揭不起訴處分書，於法定期間內具狀聲請再
    議，案經臺灣高等法院檢察署檢察長認再議無理由，而於九
    十八年七月六日以九十八年度上聲議字第四一八六號處分書
    駁回聲請，告訴人於接受前開處分書後十日內，委任律師提
    出聲請交付審判理由狀，向本院聲請交付審判，經本院審核
    告訴人之程序要件，符合刑事訴訟法第二百五十八條之一第
    一項之規定，此有刑事委任狀及聲請交付審判理由狀附於本
    院卷可參，復經本院依職權調閱臺灣臺北地方法院檢察署九
    十八年度偵字第一七三○四號偵查卷全卷、臺灣高等法院檢
    察署九十八年度上聲議字第四一八六號卷宗核閱無誤，是本
    件聲請程序係屬適法，合先敘明。
三、告訴人聲請交付審判意旨略以：
  (一)告訴人係以同一價格主張優先承購，對於被告乙○○○、甲○○、邱徐照枝、丁○○出售系爭六筆土地之應有部分價格
    並無不同意見，是被告乙○○○、甲○○、邱徐照枝、丁○○向地政機關切結不實聲明事項，業已觸犯刑法第二百十四
    條使公務員登載不實罪：
    1.臺灣高等法院檢察署九十八年度上聲議字第四一八六號處
      分書指稱：「按『共有人出賣其應有部分時，他共有人得
      以同一價格共同或單獨優先承買』、『前四項規定，於公
      同共有準用之』土地法第三十四條之一第四項、第五項定
      有明文，是主張優先承買權不得就價格為不同之主張，乃
      聲請人於九十五年十一月十七日存證信函表示，『本人（
      即聲請人）仍保有對外出售之價格‧‧‧等項條件表示不
      同意見之權利』，自難認聲請人已合法行使優先承買權」
      云云，主張告訴人未依法行使優先承買權，被告乙○○○
      、甲○○、邱徐照枝、丁○○並無使公務員登載不實之犯
      行，惟告訴人於被告乙○○○、甲○○、邱徐照枝、丁○○出售其應有部分土地時，告訴人係以「同一價格」主張
      優先承購，告訴人委請孫志堅律師所寄發之存證信函從未
      提及其他承買價格，是告訴人優先承購之主張與法無違，
      自生優先承購之效力，原不起訴處分書及原處分書未察，
      逕認告訴人對於買賣價格、條件有不同意見，而視同放棄
      行使優先購買權，實與事實出入甚大。
    2.告訴人係以同一價格主張優先承購，對於被告乙○○○、
      甲○○、邱徐照枝、丁○○出售系爭六筆土地之應有部分
      價格並無不同意見，告訴人僅係就買賣價金以外之交易條
      件表示意見：
      (1)由告訴人委由孫志堅律師撰擬九十五年十一月十七日律
        師函內容觀之，該律師函係向被告乙○○○、甲○○、
        邱徐照枝、丁○○為行使優先承買權所為之意思表示，
        告訴人明白表示將依法行使優先承買權，然因被告乙○○○、甲○○、邱徐照枝、丁○○未將買賣價格等重要
        交易資訊向告訴人揭露，故告訴人函請被告乙○○○、
        甲○○、邱徐照枝、丁○○提供土地、房屋、建物及地
        上物之買賣價格及與被告己○○、戊○○所訂立之買賣
        契約等資料供參，以利告訴人行使優先承買權，告訴人
        對於被告乙○○○、甲○○、邱徐照枝、丁○○之買賣
        價格並未表示任何不同意見，詎料，原處分書未察，逕
        認告訴人未依法行使優先承買權，實與事實出入甚大。
      (2)告訴人因不知被告乙○○○、甲○○、邱徐照枝、丁○○出售系爭六筆土地應有部分之買賣價金及其他買賣細
        節，故函請被告乙○○○、甲○○、邱徐照枝、丁○○
        提供相關資料供參，於上開律師函內並未對於被告乙○○○、甲○○、邱徐照枝、丁○○之買賣價格表示任何
        不同意見，如原處分書認告訴人對於買賣價格、條件有
        不同意見，應具體說明告訴人與被告乙○○○、甲○○
        、邱徐照枝、丁○○間意見不同之處，而非抽象指稱：
        「告訴人雖主張優先承購，但對於買賣價格、條件既有
        不同意見，顯與土地法第三十四條之一之規定不符。」
        云云，逕認告訴人所為優先承購之意思表示為無效，職
        此，原處分書確有重大瑕疵。
  (二)被告乙○○○、甲○○、邱徐照枝、丁○○確使公務員登載
    不實：
    1.告訴人與邱江寶蓮、邱奕棟、邱弈仁、邱秀慧等五人因繼
      承邱東壁遺產而公同共有系爭六筆土地應有部分五分之一
      ，並另由被告乙○○○、甲○○、邱徐照枝、丁○○共有
      系爭六筆土地另外應有部分五分之四。
    2.共有人出賣其應有部分予他人時，應依土地法第三十四條
      之一第四項規定先行詢問其他共有人是否依法主張優先承
      買權，另按土地登記規則第九十七條第一項規定：「申請
      土地移轉登記時，依土地法第三十四條之一第四項或農地
      重劃條例第五條第二款、第三款或文化資產保存法第二十
      八條規定之優先購買權人已放棄優先購買權者，應附具出
      賣人之切結書，或於登記申請書適當欄記明優先購買權人
      確已放棄其優先購買權，如有不實，出賣人願負法律責任
      字樣。」。查被告乙○○○、甲○○、邱徐照枝、丁○○
      為出售系爭六筆土地之應有部分事宜，於九十五年十一月
      間寄發律師函詢問告訴人是否主張優先承買權，告訴人獲
      悉後亦於前開律師函所定期限內遵期以臺北南海郵局第一
      四六七號存證信函函覆被告乙○○○、甲○○、邱徐照枝
      、丁○○，並明確主張告訴人將依法行使優先承買權，詎
      料，被告乙○○○、甲○○、邱徐照枝、丁○○竟對告訴
      人行使優先承買權之主張不予理會，逕將系爭六筆土地之
      應有部分出售予被告己○○、戊○○，並向地政機關聲明
      切結「優先購買權人確已放棄其優先購買權，如有不實，
      出賣人願負法律責任。」等文字申辦變更登記，以致地政
      機關陷於錯誤而依被告乙○○○、甲○○、邱徐照枝、丁○○之不實申請資料辦理變更登記。
    3.觀之最高法院八十七年度臺上字第四○八一號判決、臺灣
      高等法院九十七年度抗字第六一四號裁定等實務見解，被
      告乙○○○、甲○○、邱徐照枝、丁○○明知告訴人已依
      法主張行使其對系爭六筆土地之優先承買權後，逕仍向地
      政機關不實切結「優先購買權人確已放棄其優先購買權，
      如有不實，出賣人願負法律責任。」之文字，使地政機關
      陷於錯誤而為土地變更登記，以致損害告訴人優先承買系
      爭六筆土地之權利，實已觸犯刑法第二百十四條使公務員
      登載不實罪甚明。
    4.原處分書另指稱：「被告乙○○○、甲○○、徐照枝、丁○○等均非習法之人，自當遵照所委任律師之意見，而確
      信聲請人未合法行使優先承買權，其等自無使公務員登載
      不實之犯意」云云，強調被告乙○○○、甲○○、徐照枝
      、丁○○因不諳法律，故無使公務員登載不實之犯意，惟
      按刑法第十六條規定：「除有正當理由而無法避免者外，
      不得因不知法律而免除刑事責任。但按其情節，得減輕其
      刑。」，是被告乙○○○、甲○○、徐照枝、丁○○雖非
      習法之人，亦不得因不知法律而免除刑事責任，原處分認
      識用法顯有重大違誤。
  (三)被告乙○○○、甲○○、邱徐照枝、丁○○確有詐欺得利犯
    行：
    被告乙○○○、甲○○、邱徐照枝、丁○○為出賣渠等就系
    爭六筆土地應有部分予被告己○○、戊○○而牟取土地買賣
    價金之利益，遂向臺北市中山地政事務所虛偽切結「優先購
    買權人確已放棄其優先購買權，如有不實，出賣人願負法律
    責任。」，致使地政機關陷於錯誤而為辦理移轉登記等事實
    業如前述，然被告乙○○○、甲○○、邱徐照枝、丁○○明
    知告訴人非但從未放棄系爭六筆土地其應有部分之優先購買
    權利，甚至以存證信函方式發函通知被告乙○○○、甲○○
    、邱徐照枝、丁○○就系爭六筆土地主張優先承買權，詎被
    告乙○○○、甲○○、邱徐照枝、丁○○竟以不實之切結內
    容即「優先購買權人確已放棄其優先購買權」之文字，向臺
    北市中山區地政事務所申請辦理系爭六筆土地移轉登記，究
    其目的，無非係為免除渠等依法辦理共有人優先承購程序所
    需額外承擔之時間、勞力、費用等成本及土地買賣契約生變
    之風險（如買賣價金因土地久久未能完成過戶而遭砍價或買
    方因而另尋賣家），俾利迅速出賣系爭六筆土地之應有部分
    予被告己○○、戊○○而牟取出售系爭土地應有部分之買賣
    價金，是被告乙○○○、甲○○、邱徐照枝、丁○○以切結
    不實聲明事項之方式施以詐術，致使地政機關承辨土地移轉
    登記業務人員陷於錯誤，同意渠等為系爭六筆土地應有部分
    辦理登記變更，進而快速獲有土地買賣價金等利益，實已共
    犯詐欺得利罪甚明。
  (四)土地共有人依土地法第三十四條之一行使優先承買權者，不
    以與其他土地共有人共同行使為必要：
    1.原處分書指稱：「按公同共有物之處分及其他權利之行使
      ，應得公同共有人全體之同意，民法第八百二十八條第二
      項後段定有明文，本件聲請人之其他公同共有人邱江寶蓮
      、邱奕仁、邱奕棟、邱秀慧等人既均於九十六年一月九日
      出具受領證明，向被告等受領彼等應得之價款，足見其等
      均默示拋棄行使優先承買權，告訴人自無與其他公同共有
      人行使優先承買權之可能，是被告己○○、戊○○於九十
      六年向地政事務所切結時，已足以確信聲請人及其他公同
      共有人無共同行使優先承買權之可能」云云，主張其他公
      同共有人業已默示拋棄行使優先承買權，被告己○○、戊○○所為犯行不足生損害於告訴人。
    2.惟按土地法第三十四條之一第四項、第五項規定：「共有
      人出賣其應有部分時，他共有人得以同一價格共同或單獨
      優先承購。前四項規定，於公同共有準用之。」，明白揭
      示公同共有人依土地法第三十四條之一第五項準用第四項
      規定行使優先承買權時，得以同一價格「單獨」優先承購
      ，不以公同共有人全體同意為必要，是原處分以其他公同
      共有人業已默示放棄優先承買權為由，逕認告訴人及其他
      公同共有人無共同行使優先承買權之可能，實與上開土地
      法規定有違，亦對告訴人造成嚴重損害，詎原處分未察，
      逕予駁回告訴人再議聲請，自不足採。
  (五)被告己○○、戊○○向地政機關切結不實聲明事項，業已共
    犯刑法第二百十四條使公務員登載不實罪：
    1.原不起訴處分書指稱：「被告己○○、戊○○自被告邱徐
      照枝等人處購得系爭土地五分之四應有部分後，於九十五
      年十二月十二日與案外人洪村井等人簽訂買賣契約書欲依
      土地法第三十四條之一之規定出售系爭土地，並於九十八
      年十二月十八日寄發存證信函通知公同共有系爭土地五分
      之一應有部分之邱江寶蓮、邱奕棟、邱弈仁，邱秀慧及告
      訴人，而邱江寶蓮、邱奕棟、邱弈仁，邱秀慧均於九十五
      年十二月二十日收受上揭存證信函，並於九十六年一月九
      日出具受領證明附載放棄優先承買權，惟寄發告訴人之存
      證信函則經郵差於九十五年十二月十九日上午十一時、十
      五時、二十時三次投遞未果，翌日轉送臺北延壽郵局招領
      ，嗣被告己○○、戊○○又於同年月二十九日更正告訴人
      姓名後再行寄發存證信函，並於同年月三十日在太平洋日
      報刊登公告等情‧‧‧足認被告己○○、戊○○於出售上
      揭土地時，確實有依法通知告訴人行使優先承買權，且被
      告己○○、戊○○與案外人洪村井等人係於九十五年一月
      十日向中山地政事務所申請辦理移轉登記，足證被告己○○、戊○○亦有預留時間供系爭土地之共有人行使優先購
      買權之舉」云云，主張被告己○○及戊○○二人並無共犯
      刑法第二百十四條使公務員登載不實罪。
    2.惟被告己○○、戊○○催告告訴人行使優先承買權之意思
      表示雖得以公示催告方式為之，惟上開意思表示仍應按民
      法第九十五條、第九十七條及民事訴訟法第一百四十九條
      、第一百五十二條等相關規定為之，始生合法送達效力。
    3.被告己○○、戊○○係因可歸責於己之過失，誤繕告訴人
      之姓名以致原九十五年十二月十八日所寄發之存證信函無
      法送達告訴人，是依民法第九十七條規定，被告己○○、
      戊○○不得主張依民事訴訟法公示送達之規定，以公示送
      達為意思表示之通知，故被告己○○、戊○○於太平洋日
      報刊登公告之行為核與公示送達相關規定未符，該意思表
      示對於告訴人實不生公示送達之效力，是被告己○○、戊○○未合法通知告訴人行使優先承買權前，即聲明切結「
      優先購買權人確已放棄其優先購買權，如有不實，出賣人
      願負法律責任」等文字，致使地政機關陷於錯誤而同意辦
      理系爭六筆土地之移轉登記，業已共犯刑法第二百十四條
      使公務員登載不實罪，詎原不起訴處分書未察，逕認被告
      己○○、戊○○業已合法通知告訴人行使優先承買權，此
      與事實出入甚大。
    4.縱然鈞院認定被告己○○、戊○○得以公示送達方式向告
      訴人為催告行使優先承買權之意思表示，然按民法第九十
      七條規定，公示送達之意思表示須按民事訴訟法規定始生
      送達效力，惟本案中，被告己○○、戊○○未向法院申請
      公示送達，逕以刊登新聞紙方式企圖干擾告訴人依法行使
      優先承買權，此與民事訴訟法第一百四十九條規定不符，
      該催告行使優先承買權之意思表示依法未生送達之效力，
      惟原不起訴處分書未察，逕認被告己○○、戊○○業已合
      法通知告訴人行使優先承買權，此與法律規定不符。
    5.縱使鈞院認定被告己○○、戊○○得以刊登新聞紙之方式
      向告訴人催告行使優先承買權，惟依民事訴訟法第一百五
      十二條規定，公示送達以登載於新聞紙方式為之者，自最
      後登載之日起，經二十日發生效力，然本案中，被告己○○、戊○○係於九十五年十二月三十日在太平洋日報刊登
      公告，依上開民事訴訟法規定，應於九十六年一月二十日
      始生公示送達之效力，詎料，被告己○○、戊○○竟早於
      九十六年一月十日即向中山地政事務所申請辦理移轉登記
      ，並聲明切結「優先購買權人確已放棄其優先購買權，如
      有不實，出賣人願負法律責任。」等文字，恰足證被告己○○、戊○○於合法通知告訴人行使優先承買權前，即以
      不實之聲明切結內容使地政機關陷於錯誤而同意辦理系爭
      六筆土地之移轉登記，業已共犯刑法第二百十四條使公務
      員登載不實罪，詎原不起訴處分書未察，逕認被告己○○
      、戊○○並無觸犯上開刑事責任，此與事實出入甚大。
  (六)被告己○○、戊○○明知告訴人未放棄系爭六筆土地之優先
    承購權，甚至尚未通知告訴人就系爭六筆土地之優先承買事
    宜表示意見之前，竟以不實之切結內容即「優先購買權人確
    已放棄其優先購買權」，向地政機關申請辦理系爭六筆土地
    移轉登記，核其目的，無非係為免除渠等依法辦理共有人優
    先承買程序所需另外支出之時間、勞力、費用等成本及土地
    買賣契約生變之風險（如買賣價金因此遭砍價或買方不耐等
    待而另尋賣家），俾利迅速出賣系爭土地之予案外人洪村井
    、洪炳煌及洪清河三人而牟取出售系爭六筆土地之買賣價金
    ，如此行為無異與土地法保障優先承買權之初衷即避免多數
    暴力侵害少數人利益背道而馳，是被告己○○、戊○○以切
    結不實聲明事項之方式施以詐術，致使地政機關承辦土地移
    轉登記業務人員陷於錯誤，同意渠等為系爭六筆土地辦理登
    記變更，進而快速獲有土地買賣價金及出售超出渠等應有部
    分以外之應有部分等利益之行為，亦已共犯刑法第三百三十
    九條第二項詐欺得利罪甚明。
四、經查：
  (一)按犯罪事實應依證據認定之，無證據不得認定犯罪事實，刑
    事訴訟法第一百五十四條第二項定有明文。此所謂認定犯罪
    事實之證據，無論其為直接或間接證據，均須達於通常一般
    人均不致有所懷疑，而得確信其為真實之程度，始得據為有
    罪之認定，若其關於被告是否犯罪之證明未能達此程度，而
    有合理性懷疑之存在，致使無法形成有罪之確信，根據「罪
    證有疑、利於被告」之證據法則，即不得遽為不利被告之認
    定（最高法院二十九年上字第三一○五號、四十年臺上字第
    八六號、七十六年臺上字第四九八六號判例參照）。次按告
    訴人之告訴，係以使被告受刑事追訴為目的，其指訴是否與
    事實相符，仍應調查其他證據，以資審認，必被害人所述被
    害情形，無瑕疵可擊，且就其他方面調查，又與事實相符，
    始足據為有罪判決之基礎（最高法院八十一年度臺上第三五
    三九號判決參照）。
  (二)本件告訴人係以被告邱徐照枝、乙○○○、丁○○、甲○○
    共有系爭六筆土地應有部分五分之四，系爭六筆土地應有部
    分五分之一則為告訴人與邱江寶蓮、邱奕棟、邱弈仁、邱秀
    慧公同共有，被告邱徐照枝、乙○○○、丁○○、甲○○於
    九十五年十一月間寄發存證信函通知告訴人欲出售上揭土地
    之應有部分，詢問告訴人是否行使優先購買權，告訴人則於
    同年十一月十七日回覆被告邱徐照枝、乙○○○、丁○○、
    甲○○願意行使優先購買權，詎被告邱徐照枝、乙○○○、
    丁○○、甲○○竟罔顧告訴人欲行使優先購買權之意思，逕
    於同年月二十一日將上揭土地之應有部分出售予被告己○○
    、戊○○，並基於使公務員登載不實之犯意聯絡，在土地登
    記申請書之備註欄內記載：「優先購買權人確已放棄優先購
    買權，如有不實，出賣人願負法律責任。」等文字，進而持
    向臺北市中山地政事務所辦理移轉登記，致生損害於告訴人
    。被告己○○、戊○○又於同年十二月十八日、同年月二十
    九日寄發存證信函通知告訴人擬依土地法第三十四條之一第
    一項規定將上揭土地出售，詢問告訴人是否行使優先承買權
    ，然因上揭同年月十八日寄發之存證信函收信人名字誤載為
    「邱裕鋐」致告訴人未能收受，同年月二十九日寄發之存證
    信函，告訴人甫於九十六年一月十九日方收受，詎被告己○○、戊○○未待告訴人表示是否放棄優先購買權，即於同年
    月十二日將上揭土地出售予案外人洪村井等人，並基於使公
    務員登載不實之犯意聯絡，在土地登記申請書之備註欄內記
    載：「優先購買權人確已放棄優先購買權，如有不實，出賣
    人願負法律責任」等文字，進而持向臺北市中山地政事務所
    辦理移轉登記，致生損害於告訴人，且被告己○○、戊○○
    因此詐得出售系爭六筆土地應有部分及價金之利益。因認被
    告己○○、戊○○、邱徐照枝、乙○○○、丁○○、甲○○
    均涉犯刑法第二百十四條使公務員登載不實及刑法第三百三
    十九條第二項詐欺得利罪嫌云云。
  (三)訊據被告己○○、戊○○、邱徐照枝、乙○○○、丁○○、
    甲○○固坦認被告邱徐照枝、乙○○○、丁○○、甲○○於
    九十五年十一月間將系爭土地應有部分五分之四出售予被告
    己○○、戊○○，並向臺北市中山地政事務所辦理移轉登記
    ，被告己○○、戊○○又於同年十二月間，將之出賣予案外
    人洪村井、洪炳煌、洪清河，並於九十六年一月間向臺北市
    中山地政事務所辦理移轉登記等事實，惟堅詞否認有何使公
    務員登載不實及詐欺得利犯行，被告邱徐照枝、乙○○○、
    丁○○、甲○○均辯稱：當時係經由家族親戚同意出售系爭
    土地應有部分五分之四，且委託邱陳燦及吳誠修律師處理，
    斯時告訴人並未表示要以同一價格優先承購，伊等並無使公
    務員登載不實及詐欺得利之犯行等語；被告己○○、戊○○
    則辯稱：九十五年十二月十八日之存證信函投遞三次因告訴
    人不在，且未於招領期間領取而遭退回，伊等乃自同年月三
    十日起在太平洋日報連續刊登十日公告，且伊等因認告訴人
    以外之其他公同共有人邱江寶蓮、邱奕棟、邱弈仁，邱秀慧
    業於九十六年一月九日出具受領證明，受領彼等應得之價款
    ，告訴人無與之共同行使優先承買權之可能，而將系爭土地
    售予案外人洪村井、洪炳煌、洪清河，並辦理移轉登記，伊
    等並無使公務員登載不實之犯意，亦無詐欺得利之不法意圖
    等語。
  (四)本院查：
    1.按刑法第二百十四條之使公務員登載不實事項於公文書罪
      ，係以明知為不實之事項，而使公務員登載於職務上所掌
      之公文書為成立要件。所謂「明知」，係指刑法第十三條
      第一項之直接故意即確定故意而言，至同條第二項之間接
      故意即不確定故意，則不包括在內（最高法院八十六年度
      臺非字第三六二號判決參照）。次按詐欺得利罪，以行為
      人主觀上有不法利益之意圖，以使用詐術而圖得財產上不
      法之利益為成立要件（最高法院九十一年度臺上字第六○
      五四號、八十二年度臺上字第七○八八號判決參照）。
    2.被告邱徐照枝、乙○○○、丁○○、甲○○係委由邱陳燦
      代為處理系爭六筆土地應有部分五分之四出售事宜，邱陳
      燦與被告己○○、戊○○談妥買賣條件後，即委由吳誠修
      律師於九十五年十一月七日以臺北北門郵局第五三五七號
      存證信函敘明買賣價格及付款方式，通知系爭六筆土地應
      有部分五分之一之公同共有人邱江寶蓮、邱奕棟、邱奕仁
      、邱秀慧及告訴人，於函到十日內得依土地法第三十四條
      之一之規定以同一價格優先承購，該存證信函於同年月八
      日送達於邱江寶蓮、邱奕棟、邱奕仁、邱秀慧及告訴人，
      僅告訴人於同年月十七日委由孫志堅律師以臺北南海郵局
      第一四六七號存證信函表示願主張優先購買權，但要求被
      告邱徐照枝、乙○○○、丁○○、甲○○提供全部土地、
      房屋、建物及地上物之買賣價格及與被告己○○、戊○○
      所訂立之有關本件全部土地、房屋、建物及地上物之全部
      買賣契約等資料，並保留對出售之價格和土地、建物、房
      屋、地上物須全部一次性限定期限騰空拆除點交等項條件
      表示不同意見之權利等情，有下列事證可佐：
      (1)證人邱陳燦於偵查時結證：「（丁○○、乙○○○、邱
        徐照枝、甲○○名下共有之臺北市○○區○○段二小段
        三十一之一、三十二、三十二之三、三十二之四、三十
        三及三十八地號之土地，之前是委託你代為處理？）是
        。（當時你們要出售土地時有通知何人？）告訴人那房
        ，因為告訴人丙○○的父親也死亡，那房也是公同共有
        ，繼承人有五位邱江寶蓮、邱奕棟、邱奕仁、邱秀慧及
        告訴人，我們都有通知。（當時通知告訴人等是否行使
        優先購買權，是委託律師發存證信函？）是，當時是委
        託吳誠修律師。（邱江寶蓮等人都沒有表示要行使優先
        承購權？）是。（只有丙○○一人有寄發存證信函表示
        他要行使？）是。（當時律師是告知你他們沒有一起行
        使所以不符合規定？）是，但除此之外還有他們未以同
        一價格承購，表示還要議價，而且告訴人要求要一起承
        購地上物，但我們與己○○的約定是只出售土地持分，
        地上物的部分他另行處理。（你們通知告訴人是否行使
        優先承買權時，告訴人回覆之存證信函內或有無口頭告
        知他欲出價的價格？）沒有，他只表示要再議價。（本
        件幫你們處理土地持分出售事宜是否就是吳誠修律師？
        ）是。」等語甚詳（見臺灣臺北地方法院檢察署九十七
        年度偵字第一七三○四號偵查卷第一二七頁至第一二八
        頁）。
      (2)吳誠修律師於偵查中亦陳述：「（寄發存證信函給告訴
        人確認告訴人是否行使優先承買權是由你負責發函？）
        是，‧‧‧而且告訴人來函並非以同一價格購買，而是
        價格另議，而且告訴人跟邱徐照枝等並非公同共有，而
        是分別共有，告訴人跟邱江寶蓮等人公同共有系爭土地
        的五分之一，而且告訴人發函要求一併購買土地上之建
        物，但建物並非被告邱徐照枝等人所有，無法一併出售
        ，因此認為告訴人並不符合優先承買權之相關規定，我
        於九十五年十一月二十四日有以我個人名義發存證信函
        向告訴人解釋上揭情況。」等語明確（見同上偵查卷第
        四十九頁）。
      (3)觀諸告訴人委由孫志堅律師寄出之臺北南海郵局第一四
        六七號存證信函確明載：「三、茲本人（即告訴人）對
        於乙○○○、甲○○、邱徐照枝、丁○○、邱奕仁、邱
        奕棟、邱秀慧、邱江寶蓮等八人出售共有坐落臺北市○○區○○段二小段第三十一之一、三十二、三十二之三
        、三十二之四、三十二之七、三十三、三十八、三十二
        之二、三十三之一等九筆地號土地、房屋、建物、地上
        物之應有部分與己○○、戊○○，願主張優先購買權，
        故請貴大律師通知上述乙○○○等八人，請提供本件全
        部土地、房屋、建物及地上物之買賣價格及與第三人己○○、戊○○所訂立之有關本件全部土地、房屋、建物
        及地上物之全部買賣契約等資料，俾便瞭解其詳細內容
        ，而為優先購買權行使之依據。四、又本人認為吳誠修
        大律師所發之函僅為要約之性質，如前揭土地、房屋、
        建物、地上物之出售價格與市價行情不合，本人仍保有
        對出售之價格和土地、建物、房屋、地上物須全部一次
        性限定期限騰空拆除點交‧‧‧等項條件表示不同意見
        之權利。」等語（見臺灣臺北地方法院檢察署九十七年
        度他字第二七二一號偵查卷第九頁），足徵告訴人對於
        是否以同一價格優先承購系爭六筆土地應有部分確語帶
        保留。
      (4)此外，並有臺北北門郵局第五三五七號存證信函及其回
        執在卷可稽（見同上第一七三○四號偵查卷第五十四頁
        至第六十頁）。
      (5)綜上，足認被告邱徐照枝、乙○○○、丁○○、甲○○
        委任邱陳燦將系爭土地之應有部分出售予被告己○○、
        戊○○時，即委請吳誠修律師以存證信函之書面方式通
        知邱江寶蓮、邱奕仁、邱奕棟、邱秀慧及告訴人，告訴
        人固委由孫志堅律師以存證信函主張優先承購，但對於
        是否以同一價格承買等買賣條件多所保留，邱陳燦及吳
        誠修律師因認告訴人對於買賣價格、條件既有不同意見
        ，而與土地法第三十四條之一之規定不符，認告訴人未
        依法行使優先承購，而受任將系爭六筆土地售予被告己○○、戊○○，並依土地登記規則第九十七條第一項之
        規定，由出賣人即被告邱徐照枝、乙○○○、丁○○、
        甲○○於土地登記申請書備註欄切結：「優先承買權人
        確已放棄其優先承買權，如有不實，出賣人願負法律責
        任。」字樣，縱經承辦公務員編列於所掌公文書，亦難
        認被告邱徐照枝、乙○○○、丁○○、甲○○主觀上有
        何明知不實而使公務員豋載之犯意，或有何為自己不法
        利益之意圖。
    3.被告己○○、戊○○自被告邱徐照枝、乙○○○、丁○○
      、甲○○購得系爭六筆土地應有部分五分之四後，於九十
      五年十二月十二日與案外人洪村井、洪炳煌、洪清河簽訂
      買賣契約書欲依土地法第三十四條之一之規定出售系爭六
      筆土地應有部分，並於同年月十八日以臺北杭南郵局第二
      ○○號存證信函通知公同共有系爭六筆土地應有部分五分
      之一之邱江寶蓮、邱奕棟、邱奕仁、邱秀慧及告訴人，而
      邱奕仁、邱秀慧於同日收受上揭存證信函，邱奕棟於同年
      月二十日收受上開存證信函，邱江寶蓮則於同年月二十一
      日收受前揭存證信函後，均未表示欲行使優先承買權，寄
      發於告訴人之上開存證信函，則經郵政機關於同年月十九
      日上午十一時四十六分許、下午三時二十六分許、下午八
      時三十五分許三次投遞未果，於翌日下午二時五十二分許
      暫存臺北延壽郵局招領，嗣因招領逾期，被告己○○、戊○○再於同年月二十九日以臺北杭南郵局第四六三號存證
      信函通知告訴人前開出售系爭六筆土地應有部分之事，並
      於同年月三十日在太平洋日報刊登共有物處分公告等情，
      業據被告己○○、謝明珠供述在卷（見同上第一七三○四
      號偵查卷第四十八頁），並有土地買賣契約書、臺北杭南
      郵局第二○○號存證信函及回執、臺北杭南郵局第四六三
      號存證信函、查詢國內郵件列印資料、太平洋日報分類廣
      告及廣告費收據附卷足憑（見同上第一七三○四號偵查卷
      第八十一頁至第八十三頁、第八十五頁至第八十九頁、第
      九十頁至第九十四頁、第九十五頁），堪認被告己○○、
      戊○○於出售系爭六筆土地應有部分時，確已以書面通知
      共有人邱江寶蓮、邱奕棟、邱奕仁、邱秀慧及告訴人行使
      優先購買權。且被告己○○、戊○○於九十五年十二月十
      二日即與案外人洪村井、洪炳煌、洪清河就系爭六筆土地
      應有部分簽訂買賣契約，俟邱江寶蓮、邱奕棟、邱奕仁、
      邱秀慧於九十六年一月九日出具受領證明附載放棄優先購
      買權，被告己○○、戊○○並於同年月十一日將告訴人應
      得之對價依法辦理清償提存後，始於同年月十二日向臺北
      市中山地政事務所辦理移轉登記，此有邱江寶蓮、邱奕棟
      、邱奕仁、邱秀慧出具之受領證明、本院提存所九十六年
      度存字第一九七號提存書、系爭六筆土地謄本在卷可按（
      見同上第一七三○四號偵查卷第九十六頁至第九十九頁、
      同上第二七二一號偵查卷第十七頁至第十九頁、第二十頁
      至第二十五頁），足證被告己○○、戊○○已預留相當時
      間供邱江寶蓮、邱奕棟、邱奕仁、邱秀慧及告訴人行使優
      先購買權，並於確認邱江寶蓮、邱奕棟、邱奕仁、邱秀慧
      均無意行使優先承買權，且就告訴人部分依法辦理清償提
      存其應得之對價後，始為系爭六筆土地之移轉登記。況被
      告己○○、戊○○於同年月二十五日接獲告訴人委任孫志
      堅律師寄發之臺北北門郵局第二八三號存證信函，得知告
      訴人表示於同年一月十九日前往臺北延壽郵局領取臺北杭
      南郵局第四六三號存證信函，方知該郵件係被告己○○、
      戊○○徵詢其是否就系爭土地主張優先承買權時，被告己○○、戊○○旋於同年二月五日委由林維堯律師以臺北重
      南郵局第一三四號存證信函函覆告訴人，說明渠等已以書
      面合法通知告訴人，且告訴人未於法定期間內依法與他公
      同共有人共同行使優先承買權，故將系爭六筆土地應有部
      分出售予案外人洪村井、洪炳煌、洪清河之旨，並表示告
      訴人既來函爭議，經被告己○○、戊○○徵得案外人洪村
      井、洪炳煌、洪清河同意，渠等願以同一價格及付款條件
      ，將系爭六筆土地應有部分售予告訴人，亦有臺北重南郵
      局第一三四號存證信函及回執在卷可考（見同上第一七三
      ○四號偵查卷第一○八頁至第一一六頁），益徵己○○、
      戊○○主觀上並無明知不實而使公務員豋載之犯意，或有
      何為迅速出賣系爭六筆土地之予訴外人洪村井、洪炳煌及
      洪清河三人而牟取出售系爭六筆土地買賣價金之不法利益
      之意圖。
    4.綜上所述，被告己○○、戊○○、邱徐照枝、乙○○○、
      丁○○、甲○○所辯，尚非虛妄，應堪採信，揆諸前揭說
      明，自難以使公務員登載不實及詐欺得利罪相繩。
    5.原偵查機關所為調查程序已臻翔實，縱未調取本院九十六
      年度存字第一九七號提存書之相關卷宗，及調查被告己○○、戊○○與案外人洪村井、洪炳煌、洪清河間資金往來
      情形，亦不影響原處分認定之結果，本院亦認無再予調查
      之必要，併此敘明。
  (五)綜上所述，告訴人所指被告己○○、戊○○、徐照枝、乙○○○、丁○○、甲○○涉犯使公務員登載不實及詐欺得利犯
    行，並無積極證據可資證明，而原不起訴處分書及聲請再議
    處分書既已詳予調查偵查卷內所存證據，並敘明所憑證據及
    判斷理由，且原處分所載證據取捨及事實認定之理由，亦無
    違背經驗法則、論理法則及證據法則之情事，是臺灣臺北地
    方法院檢察署檢察官及臺灣高等法院檢察署檢察長以被告己○○、戊○○、徐照枝、乙○○○、丁○○、甲○○犯罪嫌
    疑不足，予以不起訴處分及駁回再議之聲請，對照卷內資料
    ，於法並無違誤。本件聲請交付審判意旨仍執前詞，對於原
    處分加以指摘求予審判，非有理由，應予駁回。
五、依刑事訴訟法第二百五十八條之三第二項前段，裁定如主文
    。
中    華    民    國  九十八  年    八    月   十四   日
                          臺灣臺北地方法院刑事第七庭
                              審判長法  官  高偉文
                                    法  官  林勇如
                                    法  官  孫萍萍
以上正本證明與原本無異。
本裁定不得抗告。
                                    書記官  林義盛
中    華    民    國  九十八  年    八    月   十四   日


司法院資訊處製作；財團法人民間司法改革基金會備份。
